行  政  法  院  判  決                              八十七年度判字第三○號
    原      告  八仙樂園育樂股份有限公司
    代  表  人  甲○○
    訴訟代理人  張萬傑  律師
    被      告  臺北縣稅捐稽徵處
右當事人間因請求退稅事件，原告不服財政部中華民國八十六年六月十九日台財訴字
第八六一四五七五九一號再訴願決定，提起行政訴訟。本院判決如左︰
    主  文
原告之訴駁回。
    事  實
緣原告經營八仙樂園之經營項目有不屬課徵娛樂稅之水上樂園及娛樂設施以點券收費
課徵娛樂稅之歷險樂園。該歷險樂園自八十一年二月份起改點券為票券以「入園門票
」及「清潔維護費」之名稱向顧客收取費用。又自同年五月起增售水上與歷險樂園之
聯券五○○元，其內含入園券一五○元、管理費二○○元、清潔費一五○元，其中管
理清潔維護費收入部分未報繳娛樂稅。經被告報經財政部八十三年六月十五日臺財稅
第八三一五九六六○○號函核示清潔維護費應併同入園費（門票）課徵娛樂稅，案經
被告所屬淡水分處對原告補徵八十一年二月至八十三年六月清潔維護費娛樂稅本稅及
教育捐。八十三年七月至八十四年十一月份入園門票及管理清潔維護費部分，原告即
依上開函核示自動辦理繳納娛樂稅。嗣向被告申請復查，主張稅額計算有誤，溢繳稅
款應予退稅（本案係八十四年十一月份部分）。被告以系爭稅款係自動報繳稅款後申
請復查，核非屬稽徵機關行政處分，與稅捐稽徵法第三十五條之規定不符，以八十五
年一月十五日八五北縣稅法字第六八八二六號函復未便受理復查。原告不服，提起訴
願，經台灣省政府以依稅捐稽徵法第二十八條規定，退還溢繳稅款，得逕行提起訴願
，遂就實體予以審理後，駁回其訴願，原告仍不服，提起再訴願亦遭駁回，遂提起行
政訴訟。茲摘兩造訴辯意旨於次：
原告起訴意旨及補充理由略謂：一、本案爭議之重點：(一)課稅對象適用法律條文之爭
議：本案課稅對象及娛樂稅法第二條第一項第六款概括規定「其他提供娛樂設施供
人娛樂者」。被告主張適用台灣省各縣市娛樂稅徵收細則第三條規定計稅。原告主張
適用同細則第四條末段規定之娛樂項目計算稅額，究應適用何條，爭議者一。(二)課稅
對象中娛樂項目之爭議：被告主張對原告樂園內之娛樂項目以「人為認定事實」方式
「認定娛樂項目」作為計稅對象之基礎，百分之百課徵娛樂稅。原告主張依台灣省各
縣市娛樂稅徵收細則第四條末段列舉之「法定娛樂項目條件」為計稅對象之基礎，入
園券收費額並依規定按應稅與免稅娛樂項目百分比計算稅額，究應如何決定娛樂項目
及計算娛樂稅額爭議者二。(三)違反司法院釋字第四一三號解釋規定之爭議：被告以法
未規定之「人為認定娛樂項目」為課徵娛樂稅對象之依據，違反司法院釋字第四一三
號解釋添加法律（上述徵收細則第四條末段）所無之課稅限制規定為違憲，爭議者三
。(四)歷險樂園收費額百分百課徵娛樂稅違反財政部函釋規定之爭議：財政部八十三年
六月十五日台財稅第八三一五九六六○○號函示娛樂稅場所包含應稅及免稅娛樂項目
者，應按其應稅及免稅之收費額計算其應稅部分占全部收費之比例課徵娛樂稅」之解
釋，本案歷險樂園未依上述函示規定計徵娛樂稅款，自屬違反財政部函示區分「應稅
」與「免稅」娛樂項目之規定。爭議者四。(五)違反稅捐稽徵法有利納稅人規定之爭議
：八十五年七月三十一日「增訂稅捐稽徵法第一條之一：增列有利於納稅義務人之規
定，被告不區分應稅與免稅娛樂項目，人為認定按全部收費額課徵娛樂稅，即違反有
利納稅人之上述法律規定，爭議者五。二、違越現行法律規定課徵娛樂稅之範圍：(一)
原告主張之法律規定理由：1.娛樂稅法第二條（課徵對象）第一項第一至五款逐一列
明項目係採「列舉」方式至為明顯，惟其第六款之「其他提供娛樂設施供人娛樂者」
係採「概括規定」。原告之樂園為多元化綜合性之育樂區，既有花木石景觀賞、休閒
健步、又有「機動與電動」及「非機動與非電動」等各項設施，不在一至五款列舉之
列，應屬本六款之概括規定課稅範圍。2.政府專條立法解釋娛樂稅法第二條第一項六
款：台灣省各縣市娛樂稅徵收細則第四條末段係專對娛樂稅法第二條第一項六款之專
條補充規定：「所稱其他提供娛樂設施，係指「機動遊藝」、「機動遊艇」、「電動
玩具」等具有娛樂性之設施」。明文娛樂設施課徵娛樂稅之範圍，限於「機動」與「
電動」等娛樂性之設施。反之，不具機動、電動之滑梯、搖馬、花樹、露營區等各項
設施，則僅課營業稅，不在課徵娛樂稅範圍。法律文字與法意均甚明確，勿庸置議。
復查娛樂稅為地方稅（縣、市稅），上述該徵收細則係經台灣省立法機關－台灣省議
會立法通過並經台灣省政府七十七年七月九日府法四字第一五二四四五號令及八十二
年一月十二日府法四字第一三二九五二號令修正發布。原告樂園設於台北縣八里鄉，
自應適用「台灣省各縣市娛樂稅徵收細則」之規定。(二)被告與再訴願決定之人為認定
事實為課稅條件之理由：再訴願決定書事實欄第三十二行「被告答辯意旨謂．．．娛
樂稅課徵對象，非只限定機動或電動之娛樂設施，應以「事實認定設施」有無達到娛
樂之目的，「原處分機關認定」遊客入園目的旨在娛樂，而非瀏覽景觀，故其造景佈
局並非免稅設施，並無不當，又同決定書理由欄第三十二行「．．．是原處分機關以
遊客進入歷險樂園的目的旨在娛樂，而非僅瀏覽景觀，依事實認定其造景布局並非免
稅設施。且依娛樂稅法第二條第六款及臺灣省各縣市娛樂稅徵收細則第三條第一項（
代徵人之規定）之規定，撞球及高爾夫球（特予說明者，該兩者為娛樂稅法第二條第
一項六款前段中之列舉規定項目，不能與同款中末段之概括規定者相提並論）非「機
動」或「電動」之娛樂設施，均應課徵娛樂稅，並非僅對其狹小之球道部分課稅可供
佐證，．．．洵無違誤」。1.經查台灣省各縣市娛樂稅徵收細則第四條末段係對娛樂
稅法第二條第一項六款之專條補充列舉規定，為免執行之困擾，該條明文規定課稅對
象範圍為「機動遊藝」、「機動遊艇」、「電動玩具」等為租稅法律原則之法律，並
無「人為認定娛樂項目」之法定文字在內，足為鐵證。被告與再訴願決定對此迄無闡
釋文字，且所引財政部賦稅署八十年五月九日臺稅三發第八○○一五二○九七號函本
案及事實認定問題。經查該函示文字計有二段該兩段法意連續，第一段為「本案
及事實認定問題」，被告省略不提者為第二段「請查明實情依法辦理逕覆，揆其函示
「依法」之意旨，係指示被告以法定條件認定事實，應非以法外之人為認定事實，否
則，賦稅署與台灣省稅務局即為非法函示，應非兩函示者之本意。被告摘錄函示片段
而予曲解，復於答辯中引用該函示為超越法律之課稅法據﹖捨法就令大違法律適用原
則，弁不足採。請大院逕函財政部賦稅署查詢前述函示「依法」之真正文意，究指法
律何條何項之文字憑審。2.被告利用層峰函示文意含忽不明確之公文瑕疵而為違法處
分為爭議之源：自八十年至現在迄已六年餘，原告屢請釋疑，財政部及台省稅務局屢
次函示「事屬貴管，請查明實情依法辦理逕覆」，既未指出查明實情應依據之法律條
項文字﹖亦未指明應查明者為那些事實﹖文意含忽而不明確，該公文制作上之瑕疵，
為被告所利用，既不查明實情，亦不必依法辦理，更扭曲函示文意為「人為認定娛樂
項目逕為課稅條件」，函效超法，闕為本案爭議之源，請斟酌。3.違反命令不得牴觸
法律規定；中央法規標準法第十一條「．．．命令不得牴觸法律，下級機關訂定之命
令不得牴觸上級機關之命令」，被告人為認定娛樂項目課稅，既違反台灣省各縣市娛
樂稅徵收細則四條末段規定，且與上級依法辦理之命令牴觸，顯於法不合。4.被告添
加法律所無之限制規定以「人為認定」娛樂項目為課稅條件，例如先行認定本案歷險
樂園中露營區空地、觀賞之花草樹木、石景、池塘等為娛樂項目，即先為認定後，再
套裝法律條文，法律規定為無物之玩法手段，逾法擴張稽徵權而以「人為認定」為
課稅條件，顯與憲法第十九條「人民有依法律納稅之義務」、司法院釋字第四一三號
解釋，添加法律所無之限制條件為違憲，與政府依法課稅之租稅法律原則等之強力規
定均有違。三、違反財政部機動遊藝娛樂場所收費課稅規定：財政部八十三年六月十
五日台財稅第八三一五九六六○○號函釋說明二：「如娛樂場所包含應稅及免稅娛樂
項目者，應按其應稅及免稅之收費額，計算其應稅部分占全部收費之比例課徵娛樂稅
」。行文各稅務機關一體遵照有案。經查上項函釋係對原告公司之解釋，亦屬對娛樂
稅法第二條第一項第六款及台灣省各縣市娛樂稅徵收細則第四條末段法律文字之統案
補充解釋。揆其該函解釋規定按百分比計稅之條件如下：(一)娛樂場所包含「應稅」及
「免稅」「娛樂項目者」；娛樂場所僅有單獨一項「娛樂項目」者，自不具百分比計
課條件，必須具有多項「應稅」「免稅」娛樂項目者，始有分別計算之必要，方符百
分比課稅之條件，歷險樂園區內之應免與免稅娛樂項目數十項自符合以百分比計稅條
件。(二)應稅與免稅娛樂項目之區分：台灣省各縣市娛樂稅徵收細則第四條末段已明確
規定課稅對象之條件與範圍，自應依上述法定條件分別辦理「區分應稅與免稅娛樂項
目」，不屬上開規定列舉事項者為免稅娛樂項目。被告未依法辦理區分應稅、免稅娛
樂項目，以人為認定全為應稅項目，自有錯誤。(三)依據財政部上述函釋規定公式計算
「應稅與免稅娛樂項目之百分比」之應納稅額。四、違法誤計溢徵娛樂稅款之錯誤：
原告經營之八仙樂園計分「水上樂園」與「歷險樂園」兩區，兩區均有嚴格區隔其各
自活動範圍，茲將兩區設施之應稅娛樂項目與免稅娛樂項目收費額爭議點，詳述於后
：(一)免徵娛樂稅之「水上樂園」區（下稱水上區）聯票百分比處分錯誤之爭議重點：
每年營業期間僅有半年，未有機動娛樂設施，被告六年前早經核定營業收入僅課徵營
業稅，不課娛樂稅各在案。該區「單獨」出售之入園券收費額均免徵娛樂稅，雙方絕
無爭議。所爭議者為「水上、歷險兩區合併出售聯票中之收費額」，水上區沒有娛樂
項目認定區分問題，僅有水上與歷險聯票中應稅與免稅百分比誤計溢徵之爭議，本案
八十四年十一月份，為水上區停止營業售票期間，自不發生溢徵事宜，合先說明。(二)
「歷險樂園」區（下稱歷險區）爭議重點：該區內部除機動、電動娛樂設施外，尚有
非機動與非電動其他不屬娛樂稅法及徵收細則課稅範圍之休閒兒童教育設施。被告全
部認定為娛樂項目，對該入園費及清潔維護費，均核定「按收費額百分之百」課徵娛
樂稅處分，本案所爭議者即在該「全部認定娛樂項目」與「百分之百」之課徵娛樂稅
問題。分述理由如左：1.該歷險樂園中符合娛樂稅法及台灣省各縣市娛樂稅徵收細則
第四條末段規定「應稅娛樂稅項目之設施」者共十一項，其名稱如下：(1)喜馬拉雅山
之旅(2)兒童小飛俠(3)旋轉木馬(4)八仙飛艇(5)八仙逍遙船(6)神仙飛碟(7)飛行魔椅(8)環湖
小火車(9)螺旋飛車(10)汽球之旅親子飛車等，均為機動、電動娛樂項目設施，依法為
應課徵娛樂稅項目。且以上均屬機器電動設施，搬動不易，隨時均可查證，以證所言
屬實。2.該歷險樂園中依上述娛樂稅法及同法施行細則四條末段應僅課營業稅而應屬
「免稅娛樂稅項目之設施」者計有四十六項，其名稱：(1)（１）孤獨島（２）兒童科
學館（３）溫室苗圃（４）同心湖（５）露營區（６）烤肉區（同屬北縣區同為被告
管轄之金山活動中心內均有上述（５）（６）娛樂項目均免娛樂稅特舉證以供參酌）
（７）鰜鰈情深（８）金獅保全（９）林旺之子（１０）羊城雙侶（）人間仙境（
）玉磐岩（）流泉飛瀑（）層巒壘障（）洞天福地（）千佛窟（）八仙石
林（）有鳳來儀（）恐龍石（）古木盤根（）姑蘇寒山（）飛龍瀑布（
）鶴立雞群（）湖畔柳映（）石中劍影（）唯我獨尊（）相思林投（）尋
梅亭（）兒童戰鬥營（）烏龜島（）落日拱照（）飛鷹雄舞（）尋幽攬勝
（）平台祠（）八仙噴泉（）井石天成（）頑童戲鳳（）仙姑戲水（）
居安思危（）兒童踏踏車（）逍遙湖（）八仙同心船（）彩虹門（）啤酒
廣場（）石景瀑布（）觀海台等，全部均為休閒體育景觀欣賞設施，亦即依法不
應課徵娛樂稅者。(2)舉證台北市兒童樂園為政府出資創設營業之娛樂稅單位，但其依
法僅對「機動」「電動」娛樂項目課徵娛樂稅，例如園內之台灣民俗村（兒童益智教
育）、滑梯、搖馬數十項亦僅課營業稅，均未計課娛樂稅。又新竹縣稅捐處轄內之六
福開發股份有限公司設置之六福村遊樂區，其入園費並未全部課徵娛樂稅，請大院逕
函最高主理稅政之財政部查詢北市兒童樂園及新竹之六福村適用相同之娛樂稅法及其
徵收細則條文規定且同在台灣地區內，有無區分應稅與免稅娛樂項目及如何計課娛樂
稅﹖其法據各如何﹖俾資佐證審理而昭公允。3.消費負稅人質疑對售價收入，百分之
百課徵娛樂稅之逾法不公之理由：老年人購票入園參觀，年邁根本不能使用娛樂設施
，純係陪兒孫來此，原告已依法代徵繳納營業稅，被告認定老年人休閒體育觀賞花草
為娛樂項目，除課徵營業稅外，並再「按入園券收費額百分之百」課娛樂稅。上述入
園未使用機、電動設施之納稅人以此質疑，為何與使用機動設施之消費人同樣負擔娛
樂稅。再訴願決定書中載列「原處分機關以遊客進入歷險樂園目的旨在娛樂，而非瀏
覽景觀，依事實「認定」其造景佈局並非免娛樂稅設施」為辯，隻字不提原告理由中
，老年人未使用娛樂設施及由園方代徵繳納營業稅之事，顯屬「隱瞞課稅事實」，意
圖以不誠實行為影響判決。故原處分缺乏法律依據之自我認定與再訴願決定之應予維
持，兩皆處分違法不當，昭然若揭。4.被告核准原告自八十五年二月一日起歷險樂園
單區發售票券兩種：一為「不使用娛樂設施不含娛樂稅之入園參觀券」，時已一年有
半，迄未通知繳納娛樂稅。一為「使用娛樂設施內含娛樂稅之遊樂點券」，本案爭議
為該核准案前之事件。五、「非使用遊樂點券設施」為被告核定不課娛樂稅之設施，
舉證被告據請兩次備查處分公文書證明：(一)第一次被告核准使用點券設施課徵娛樂稅
，非使用點券設施課營業稅之申請報備與准予備查公文書：1.「歷險樂園之遊樂點券
」驗印公文：八十年六月十九日八仙財字第八○○二八號函、主旨：函請貴分處准予
本公司歷險樂園之遊樂點券驗印。說明一、本公司歷險樂園之「遊樂設備」包括喜馬
拉雅之旅、兒童小飛機、旋轉木馬、大輪盤、飛行椅、水道木筏、拖船、環湖小火車
、腳踏船、螺旋飛車等項二、．．．三、本公司之「遊樂點券」分為貳拾元單張、肆
佰元裝訂本及陸佰元裝訂本三種。2.點券申請報備公文：八十年六月二十九日八仙財
字第八○○三二號函說明四、「歷險樂園遊樂設施點券」採預售方式已向貴處娛樂稅
股驗印及報備（函八仙財字第八○○二八）敬請查照。3.被告淡水稅捐分處八十年七
月五日八十北縣稅淡一字第二七五五六號函略以貴公司歷險樂園．．．其門票應依規
定送本分處驗印發票」。4.原告「八十年七月份」代徵娛樂稅自動報繳申報書及繳款
書：「娛樂點券」、銷售張數一八三、六八五張，應徵娛樂稅三一二、二六四元，隨
稅附徵教育稅九一、八四二元，檢附娛樂稅與營業稅繳款書影本，俾供佐證參酌。本
次使用遊樂點券課徵娛樂稅之期間為八十年六月三十日至八十一年一月三十一日計七
個月。(二)第二次被告據請核准「使用點券設施課徵娛樂稅」，「非使用點券設施課徵
營業稅」之報備與核准備查公文書：1.點券報備公文：八十四年五月二十二日八仙財
字第八四○四○號函說明二歷險樂園區各項票券種類中備註欄中載有「參觀券不得使
用遊樂設施」，優惠參觀券限遊客同時購買三張「遊樂點券．．．」。2.八十四年五
月二十六日八仙財字第八四○四一號申請函以補充本公司八十四年五月二十二日八仙
財字第八四○四○號函「遊樂點券」使用說明(一)遊樂點券面額每張新台幣五十元正．
．．。(二)「遊樂點券」依實售張數計課娛樂稅。3.淡水稅捐分處八十五年一月三日八
四北縣稅淡字第四八四五六號函略以．．．，可先行將「點券辦理登記、編號、驗印
」請查照。4.本次使用遊樂點券課徵娛樂稅之期間為「八十五年二月一日至現在，計
一年八個月，現仍繼續中」。檢附上述期間中八十六年一－二月娛樂稅與營業稅繳款
書影本憑核。其繳稅後繳款書之第三聯均已依法呈報被告機關存有課徵紀錄檔案可稽
，被告迄不否認為事實，請通知答辯說明或於開庭時詢明佐證。以上各項公文書，足
證「使用點券設施課徵娛樂稅」，「非使用點券設施為不課娛樂稅僅課徵營業稅」之
有力證據，為被告制發而不否認，應具證明力，勿庸爭議。六、非使用遊樂點券設施
既已兩次處分免課娛樂稅有案，其對「非使用」與「使用」遊樂點券設施，兩者合併
同票收費額，依法依理均應按比例課徵娛樂稅，始稱公平。惟被告竟又對「非點券設
施」收費部分處分全額課徵娛樂稅﹖娛樂設施相同，稅法依據同一，娛樂稅為對娛樂
行為而課，何者為本案歷險樂園之娛樂行為﹖台灣省各縣市娛樂稅徵收細則四條後段
載有明確規定已如前述，因售票收費合併與否而定「徵」「免」，法無規定。尤以「
人為認定事實」為徵、免娛樂稅之條件，更係於法無據，先後處分互異，顯屬違法。
七、綜上所述：本案被告對歷險樂園單區售票與歷險及水上樂園聯票中售票之歷險樂
園收費額，以非法定之人為認定事實為課稅條件，既不區分應稅與免稅娛樂項目，又
不依規定百分比而概按收費額百分之百課徵娛樂稅，更對「未使用機、電動設施之消
費者」，誤課娛樂稅之民怨與違法，在在既與台灣省縣市娛樂稅徵收細則第四條末段
列舉課稅對象規定不符。答辯中隻字不提該條規定之功能與法意為何，復與八十三年
財政部系案函釋不合，更與司法院第四一三號解釋，添加法律所無之人為認定事實之
限制條件為違憲，中央法規標準法第十一條命令不得牴觸法律，憲法第十九條人民依
法律納稅之租稅法律原則等規定均各有違，自屬超逾法律規定課稅範圍，於法不合。
本案爭議各點，賦稅署與台灣省稅務局分為「查明實情依法辦理」之核示，憾未指出
應查明者為那些事實﹖依法辦理者，究應依據何法何條﹖兩皆含忽之公文制作瑕疵，
致為被告利用而誤解：「查明實情」為「人為認定事實」，不必依據上述稅法規定辦
理，擅為人為認定事實課稅。違反「下級機關訂定之命令不得牴觸上級機關之命令」
規定，被告現已核准原告發售不使用娛樂設施不含娛樂稅之參觀券，本爭議為核准備
查前之期間者。本案案情曲折複雜，請開調查庭並請函調被告專案小組實地勘察紀錄
並函其主持實地勘察之領組審核員到庭說明，助益審理。八十四年九月份被告誤計溢
徵之娛樂稅額，違法情節已詳上述，原告訴狀案情與被告答辯理由均相同者共九案，
先後分別系屬大院各庭審理中，請請賜判決如訴之聲明撤銷再訴願決定、訴願決定、
原處分及復查決定，並依法准予按實際退稅時間加計利息一併退還，用符稅法規定，
而昭公允等語。
被告答辯意旨略謂︰一、按「娛樂稅就左列娛樂場所、娛樂設施或娛樂活動所收票價
或收費額徵收之．．．六撞球場、保齡球館、高爾夫球場及其他提供娛樂設施供人娛
樂者。前項．．．不售票券，另以其他飲料品或娛樂設施供應娛樂人者，按其收費額
課徵娛樂稅。」、「娛樂稅代徵人如左：一．．．及其他提供娛樂設施供人娛樂出售
票券或收取代價之營業人或舉辦人」為娛樂稅法第二條及臺灣省各縣市娛樂稅徵收細
則第三條第一款所明定。二、原告經營之歷險樂園係屬娛樂稅法第二條規定依所收票
價（或收費額）徵收娛樂稅對象，自八十一年二月起除入園費（門票）二○○元外，
另以清潔費一五○元名義向遊客收取費用，且自同年五月起增售水上與歷險樂園之聯
票五○○元，顧客可持券同時進入兩園遊樂，其內含入園券一五○元、水上管理清潔
維護費三五○元，惟上開聯券如何徵免娛樂稅，業經財政廳八十三年三月一日以八三
財稅一字第○二五九四號函擬具意見報財政部如次：(一)「清潔維護費」屬娛樂稅法第
二條第一項「票價」課徵範圍，應予併「入園券」課徵娛樂稅。(二)該公司所售聯券將
歷險樂園之「入園券」壓低為一五○元與水上樂園管理清潔維護費三五○元，似不成
比例，擬依其單項之入園券及清潔維護費占兩園合計之比例（即歷險樂園收費／歷險
樂園收費十水上樂園收費＝（二○○十一五○）／（入園券二○○十清潔費一五○）
十三五○＝一／二）二分之一，換算其聯券中歷險樂園應課徵之票價二五○元（五○
○×一／二）較為合理。三、嗣經財政部八十三年六月十五日臺財稅第八三一五九六
六○○號函核示：「．．．娛樂場所向顧客收取入園費（門票）外，另以「清潔維護
費」名義向顧客收取費用，准照貴廳所擬應併同入園費課徵娛樂稅，該項應併課娛樂
稅之清潔費，如娛樂場所包含應稅及免稅娛樂項目者，應按其應稅及免稅之收費額，
計算其應稅部分占全部收費之比例課徵娛樂稅。」上項函釋所指免稅娛樂項目係指財
政廳所擬具意見。計算式中之「水上樂園」而非原告所指之歷險樂園區內之「免稅娛
樂項目」，顯然原告扭曲函釋原意而主張歷險樂園內四十六項造景佈局可自票價三五
○元中比例扣除，且扣除比率高達百分之八十。（即僅百分之二十主張課稅）。四、
原告經營之水上樂園與歷險樂園係分隔各設入園關卡，水上樂園非屬應稅娛樂項目，
已百分之百免徵娛樂稅，原告主張娛樂稅之課徵應限於「機動」與「電動」遊樂設施
，然依財政部賦稅署八十年五月九日台財稅第三字第八○○一五二○九七號函釋「本
案及事實認定問題。」是本處以遊客進入歷險樂園的目的旨在娛樂，而非僅瀏覽景
觀，依事實認定其造景佈局並非免稅設施，繞園內一圈，吸引人的亦是刺激、驚險性
之科技性娛樂設施，於路經各設施之沿途舖草置石以增加優雅、美觀皆屬點綴效果。
如對花、草、木、石等園景善用巧思，以意境優美、脫俗詞藻善加命名，認定為個別
娛樂項目，則每一個園內相信不乏可造出百景以上，以「景」充當「免稅項目」，將
應稅比例稀釋殆盡，難謂不是取巧。又娛樂稅法第二條第一項第六款末段「．．．及
其他提供娛樂設施供人娛樂者」乃為概括性之規定，列舉條款中多項娛樂設施，如撞
球及高爾夫球皆不限「機動」、「電動」性，均應課徵娛樂稅，並非僅對其狹小的球
道部分課稅，原告所訴應課娛樂項目祗限「機動」、「電動」，顯與法意不符。另原
告主張該園內有免稅設施應以使用土地面積、設施成本比例課徵，然因娛樂稅係按收
費額徵收，並無以面積、成本比例為計算標準，是原告顯係誤解法令。五、綜上所陳
，依娛樂稅法第三條規定：娛樂稅之納稅義務人為出價娛樂之人，業者僅為代繳人，
今原告主張將所代徵並已自動報繳之娛樂稅退回並據為己有，於法無據。詎請鑒察，
並維持原處分、訴願、再訴願決定，駁回原告之訴等語。
    理  由
按娛樂稅法第三條規定，娛樂稅之納稅義務人為出價娛樂之人，業者僅為代徵人。娛
樂業者以稅捐稽徵機關因適用法規錯誤或計算錯誤致溢繳娛樂稅，得否為娛樂稅返還
請求權人，應以所指溢繳之稅款究為業者墊繳，抑為其向娛樂之人代徵為斷。倘屬前
者，應以業者為退稅對象，後者則以娛樂之人為退稅對象，本院著有六十二年判字第
六一六號判例可資參照。本件原告主張其經營歷險樂園，內有應課娛樂稅之娛樂設施
及非屬娛樂設施之其他景觀設施，其出售之門票，應分別二者，僅得就屬電動、機動
性娛樂設施部分得課徵娛樂稅，其餘設施非屬課娛樂稅項目，應就所出售票價按比例
分別計算向娛樂之人代徵云云。自係認非屬電動、機動性娛樂設施部分並未向遊客代
徵，其按票價全額繳交娛樂稅屬墊繳性質。則參諸上揭判例意旨，其以繳納娛樂稅人
身分請求退還，應認其當事人適格，合先說明。次按「納稅義務人對於因適用法令錯
誤或計算錯誤溢繳之稅款，得自繳納之日起五年內提出具體證明，申請退還；逾期未
申請者，不得再行申請。」為稅捐稽徵法第二十八條所明定。又「娛樂稅就左列娛樂
場所，娛樂設施及娛樂活動所收票價或收費額徵收之．．．六撞球場、保齡球館、高
爾夫球場及其他提供娛樂設施供人娛樂者。」「前條所稱技藝表演，係指大鼓、彈詞
、雜耍、口技、溜冰、相聲及各項特技等具有娛樂性之表演；所稱競技比賽，係指各
種球賽、游泳、武術、射擊、賽車、賽馬等具有娛樂性之比賽；所稱其他提供娛樂設
施，係指機動遊藝、機動遊艇、電動玩具等具有娛樂性之設施。」為娛樂稅法第二條
第一項第六款及台灣省各縣市娛樂稅徵收細則第四條所明定。復據財政部八十三年六
月十五日台財稅第八三一五九六六○○號函釋示：「．．．娛樂場所向顧客收取入園
費（門票）外，另以『清潔維護費』名義向顧客收取費用，應併同入園費課徵娛樂稅
，該項應併課娛樂稅之清潔維護費，如娛樂場所包含應稅及免稅娛樂稅項目者，應按
其應稅及免稅之收費額，計算其應稅部分占全部收費之比例課徵娛樂稅。」本件原告
經營八仙樂園，其經營項目有免徵娛樂稅之水上樂園及以點券收費課徵娛樂稅之歷險
樂園，惟該歷險樂園自八十一年二月份起改點券為票券，以「入園門票」及「清潔維
護費」之名稱，向顧客收取費用，且自同年五月起增銷售水上與歷險樂園之聯券五○
○元，內含入園券一五○元，水上管理清潔維護費三五○元，其中清潔維護費收入未
報繳娛樂稅。經被告報經財政部八十三年六月十五日台財稅第八三一五九六六○○號
函核示，清潔維護費應併同入園費（門票）課徵娛樂稅，案經被告所屬淡水分處對原
告補徵八十一年二月至八十三年六月清潔維護費之娛樂稅本稅及教育捐。八十三年七
月至八十四年九月份清潔維護費部分，原告依首揭財政部函釋自動辦理繳納娛樂稅後
，以稅款計算有誤，溢繳稅款應予退稅為由，向被告分別申請復查（本案為八十四年
十一月份部分）。被告以系爭稅款係原告自動報繳，核非行政處分，乃不予受理復查
。原告不服，主張園區內非機動、非電動娛樂設施及景觀欣賞設施，均非娛樂稅課稅
標的，應按機動與非機動項目之比例或按設施所占面積比例或設施成本比例，計算免
稅及應稅比例，課徵娛樂稅云云，向台灣省政府提起訴願。該府訴願決定以稅捐稽徵
法第二十八條規定，納稅義務人對於因適用法令錯誤或計算錯誤溢繳之稅款，得自繳
納之日起五年內提出具體證明，申請退還，本件原告不服被告之函復處分，得逕行提
起訴願，遂認定其提起訴願程序合法，乃從實體部分予以審理，並以原告自八十三年
七月起依首揭財政部函釋辦理自動報繳娛樂稅並無溢繳情事，且首揭函釋所指免稅娛
樂稅項目係指「水上樂園」而非原告所指之歷險樂園區內之「免稅娛樂項目」，顯然
原告扭曲函釋原意而主張歷險樂園內造景佈局可自票價三五○元中比例扣除，又原告
經營之歷險樂園與水上樂園係分隔，各設入園關卡，原告主張娛樂稅之課徵應限於「
機動」與「電動」遊樂設施，然依財政部賦稅署八十年五月九日臺稅三發第八○○一
五二○九七號函釋「本案及事實認定問題。」是被告以遊客進入歷險樂園的目的旨
在娛樂，而非僅瀏覽景觀，依事實認定其造景布局並非免稅設施，且依娛樂稅法第二
條第六項及臺灣省各縣市娛樂稅徵收細則第三條第一項之規定，撞球及高爾夫球非「
機動」或「電動」之娛樂設施，均應課徵娛樂稅，並非僅對其狹小之球道部分課稅可
供佐證。另原告主張該園內有免稅設施，應以使用土地面積或設施成本比例課徵，然
因娛樂稅係按收費額徵收，並無以面積或成本比例為計算標準，原告顯係誤解法令，
訴願理由不足取，遂駁回其訴願。原告復以聯合收費額五○○元中，包括二○○元之
管理費，與娛樂稅無關，應於計稅時扣除，另造景為觀賞休閒設施，不應課徵娛樂稅
云云。訴經財政部再訴願決定以依首揭規定，娛樂稅係就娛樂場所、娛樂設施及娛樂
活動所收票價或收費額徵收之，所訴應先扣除二○○元之管理費乙節，核與規定不符
。又首揭娛樂稅法第二條第一項第六款末段「．．．及其他提供娛樂設施供人娛樂者
」為概括性規定，且列舉條款中多項娛樂設施皆不限「機動」、「電動」性，所訴應
課娛樂稅項目祗限「機動」、「電動」，顯與法意不符，亦不足採。次查原告經營之
樂園包括水上樂園與歷險樂園二區，水上樂園屬免娛樂稅項目，而歷險樂園為以刺激
、驚險吸引遊客之娛樂設施，核其內容為在繞園途中，設置各項娛樂設施，另舖草置
石，以增加美觀、優雅，皆屬點綴效果；如對花、草、木、石等園景善用巧思，以意
境優美、脫俗詞藻善加命名，認定為個別項目，則每一園內不乏可造出百景以上，以
「景」充當「免稅項目」，將應稅比例稀釋，純屬原告一己主觀見解，核欠法據，所
訴自不足採，本件並無適用法令錯誤或計算錯誤致溢繳稅款情事，乃駁回其再訴願。
揆諸首揭規定，原處分及一再訴願決定，均無違誤。茲原告起訴仍主張：娛樂稅法第
二條第六款所謂「其他提供娛樂設施供人娛樂者」係採概括規定，經台灣省各縣市娛
樂稅徵收細則（以下簡稱娛樂稅徵收細則）第四條補充規定，課徵娛樂稅之對象，限
於「機動」、「電動」娛樂性設施，該施行細則具有法令效力。被告以人為認定事實
，未適用徵收細則第四條規定，竟依同細則第三條規定，將非屬「機動」和「電動」
的設施列為課稅範圍，逾越法律規定，有違司法院釋字第四一三號解釋而違憲。又原
告「歷險樂園」內，屬應課娛樂稅項目之電動機器設施僅十一項，而其他景觀欣賞及
休閒兒童教育等非娛樂性設施項目達四十六項，被告未依照財政部6.15.台財稅第八
三一五九六六○○號函示，應就「歷險樂園」內應稅及免稅娛樂設施所占比例計算課
徵娛樂稅，其溢收部分無法律依據，應予退還云云。惟查娛樂稅法第二條係明定課徵
娛樂稅之場所，娛樂設施及娛樂活動，並列舉屬於娛樂之項目。其第一項第六款後段
所謂「其他提供娛樂設施供人娛樂者」，係概括性規定，而娛樂稅徵收細則第四條「
所稱其他提供娛樂設施，係指機動遊藝、機動遊艇、電動玩具等具有娛樂性之設施」
，係就所謂具有娛樂性之設施例示規定，並非將娛樂設施區分為具有「機動」、「電
動」性之應稅項目及其他設施免稅項目。故是否屬娛樂設施，應就娛樂稅法第二條所
定各款範圍予以認定，且屬主管稽徵機關之職掌。又娛樂稅法第二條所稱娛樂場所，
應就場所所提供主要娛樂設施之性質及遊客進入該場所遊玩之主要目的為認定之依據
，並就其入園票價課徵娛樂稅。原告所經營之「歷險樂園」其中主要且吸引遊客入園
之娛樂設施為具有刺激性、驚險性及科技性之機動、電動機器，乃單一之娛樂場所，
觀之原告所出之歷險樂園設施配置圖，園內其他供休閒之場地或花、草、木、池、石
、假山等造景布局，與電動、機動等娛樂設施混陳，無法明顯劃分，無非附屬該娛樂
設施之周邊設施，均難認屬於獨立之其他娛樂設施。此觀娛樂稅法第二條第一項第六
款所舉之保齡球、高爾夫球場等以設立場所之目的課徵娛樂稅，而非以場內球道及
非球道區別是否屬娛樂設施，其法意甚明。遊客入園內的目的即在使用「機動」「電
動」之娛樂設施，其入門券一票到底，可以任意使用娛樂設施，亦不問遊客有無使用
娛樂設施，足見原告收取之票價，概以使用上開娛樂設施為目的而計算，自無從自票
價中區分何者屬使用娛樂設施代徵娛樂稅，何者屬參觀景觀純休閒部分未代徵娛樂稅
。被告及一再訴願機關，綜觀「歷險樂園」全園各種娛樂設施配置及景觀休閒場地佈
置情形，遂認定該園為娛樂場所，按票價計算課徵娛樂稅，自具客觀真實性，其過程
無違背經驗法則。則被告依娛樂稅法第二條第一項第六款及娛樂稅徵收細則第四條之
規定課徵娛樂稅，其所適用之法規並無錯誤。原告所稱娛樂設施分為課娛樂稅及不課
娛樂稅兩種，娛樂稅徵收細則第四條明定限於「機動」「電動」娛樂設施始課娛樂稅
。「歷險樂園」內，有應課娛樂稅之「機動」「電動」娛樂設施僅占小部分，其他屬
於非「機動」「電動」設施及景觀欣賞，不應課娛樂稅，被告未予區別計算認定非屬
「機動」「電動」之設施及景觀亦屬娛樂設施，應適用娛樂稅徵收細則第四條而未適
用，逾越法律之規定，有違司法院釋字第四一三號解釋云云，揆諸上述說明，難謂有
據。至娛樂稅徵收細則第三條第一項係有關娛樂稅代徵人之規定，一再訴願決定引用
上開規定，並未排除娛樂稅法第二條及娛樂稅徵收細則第四條之適用，不生法規適用
錯誤之問題。次查原告經營「水上樂園」與「歷險樂園」出售兩園之聯券，票價五○
○元，其中二○○元為管理費，一五○元為清潔維護費名義，一五○元為兩園區之入
園券費。又「水上樂園」部分免娛樂稅，「歷險樂園」部分課娛樂稅，遊客購買聯券
入園，如何徵免娛樂稅發生爭議，經被告報請核示。嗣經財政部6.15.台財稅第八三
一五九六六○○號函核釋：「．．．娛樂場所向顧客收取入園費（門票）外，另以「
清潔維護費」名義向顧客收取費用，准照貴廳（即台灣省政府財政廳）所擬應併同入
園費課徵娛樂稅，該項應併課娛樂稅之清潔費，如娛樂場所包含應稅及免稅娛樂稅項
目者，應按其應稅及免稅之收費額，計算其應稅部分占全部收費之比例課徵娛樂稅」
。上項函釋所指免稅娛樂項目係指財政廳所擬意見計算式中之「水上樂園」，而非原
告所指之「歷險樂園」內休閒景觀設施（計算公式係依歷險樂園單項之入園券及清潔
維護費占兩園合計之比例，即歷險樂園收費／歷險樂園收費＋水上樂園收費＝二○○
＋一五○／（入園券二○○＋清潔費一五○）＋三五○＝一／二，核算其聯券中歷險
樂園應課徵之票價二五○元）。此對照台灣省財政廳3.1.八三財稅一字第○二五九
四號函所擬具意見至明。原告指財政部上開函釋所稱應稅部分及免稅部分係指歷險樂
園內「機動」「電動」娛樂設施，其他景觀等非娛樂設施，容有誤會，不可採。況原
告「歷險樂園」內並無明顯區隔娛樂區及非娛樂區，其票價亦非分別依使用娛樂設施
與否計算，亦無從在同一場所內區別為應稅及免稅，而適用上開財政部函釋。再者，
原告所訴本件非使用遊樂點券之造景設施，曾經被告兩次核准免課娛樂稅有案，獨於
本件課徵娛樂稅，顯屬違法乙節。卷查原告就其歷險樂園在八十一年二月份改按入園
門票收取費用前，原按點券收費方式，其八十年六月十九日、同年月二十九日八仙財
字第八○○二八、八○○三二號函向被告所屬淡水分處報備函，觀該函說明：「一本
公司歷險樂園之遊樂設施包括喜馬拉雅之旅、兒童小飛機、旋轉木馬、大輪盤、飛行
椅、水道木筏、拖船、環湖小火車、腳踏船、螺旋飛車等項，二各項遊樂設備採用使
用收費，收費方式採預售點券方式。三本公司之遊樂點券分為貳拾元單張、肆佰元裝
訂本及陸佰元裝訂本三種。」該報備函經被告所屬淡水分處八十北縣稅法一字第○七
五五六號函復備查，原告就歷險樂園內各項娛樂設備採用點券使用方式，未另售門票
，被告准予備查，僅表示同意其出售點券之方式，尚難執以推定被告已表示原告所指
其餘非使用點券設施部分，為不課娛樂稅範圍。另原告嗣於本件使用入園門票方式後
，復改為點券收費方式，觀其八十四年五月二十二日、同年月二十六日八仙財字第八
四○四○、八四○四一號函向被告所屬淡水分處報備函，雖將其歷險樂園改為參觀券
與點券二種方式收費，然被告所屬淡水分處八四北縣稅四字第四八四五六號函復：「
．．．除參觀券是否課徵娛樂稅另案報請核示外，在未奉核示前，為免影響貴公司營
運，可先行同意所請，將參觀券與點券辦理登記，編號、驗印」等情。是僅就原告所
報點券收費部分無異議准予備查。至其規劃以參觀券收費方式部分，則尚須報請上級
機關核示，在經核示前是否免徵娛樂稅，尚未定案，此有原告所舉上開各函影本附卷
可稽。且因原告就該部分應否課徵娛樂稅，已提起行政救濟，應俟行政爭訟程序解決
，故迄未准核示等語，復據被告辯明，況徵諸實情，遊客僅購買使用點券，並非當然
得進入園內使用娛樂設施，若尚須另購參觀券始得入園，則原告所出售之參觀券是否
僅准參觀園內景觀，或使用非娛樂設施之代價，抑包含得使用娛樂設施之代價，如何
計課娛樂稅，殊值審究。是尚難認原告所指其非點券收費之造景等設施，在本件前後
兩次經被告核准免課娛樂稅為有據。又原告所舉六福村及台北市兒童樂園。經被告於
另案（即本院八十六年度判字第三一三一號案）指明六福村主要分為五區，即肉食動
物區、雜食動物區、草食動物區、美國西部區及南太平洋區，另設噴泉等景觀，票價
六五○元，其三個動物區與他應稅區隔離，按分區比例之收費全免課娛樂稅（票稅六
五○元３／５），美國西部區與南太平洋區，按分區比例之票價六五○元２／５，全
部報繳娛樂稅，至該美國西部及南太平洋兩區內之木屋、植樹、置石、人工湖、驛馬
車等均屬點綴性質，與其他機動娛樂設施無法劃分，均一併課徵娛樂稅，未另劃分為
非課娛樂稅項目。至台北市兒童娛樂中心，則劃分為「昨日世界」、「明日世界」、
「遊樂世界」三區，門票三十元可參觀「昨日世界」，若赴「明日世界」（包含太空
劇場、科學館、太空電影等），則另付費（成人一○○元、兒童五○元），至若入「
遊樂世界」（共十三項機動遊藝），則須另用點券（每張五完）。其中「明日世界」
入場券與「遊樂世界」之點券，均全額報繳娛樂稅。僅「昨日世界」（分民俗文化、
工藝、童玩、神話四區）門票不繳娛樂稅，經被告查明陳報屬實。是該兩遊樂事業，
其應課娛樂稅與免娛樂稅者，均為明顯各別區隔之不同區域，至其應課娛樂稅區內之
附設造景等設備亦併入娛樂場所內為整體娛樂場所，與本件並無不同。原告執以指
摘本件原處分就其造景等設施一併課徵娛樂稅，於法有違云云。亦不足採。從而其繳
納八十四年十一月份歷險樂園部分娛樂稅，核無適用法規錯誤或計算錯誤致溢繳情事
，被告未准退還，揆諸上述法條規定及說明，洵非無據。原告起訴意旨，顯難認為有
理由。
據上論結，本件原告之訴為無理由，爰依行政訴訟法第二十六條後段，判決如主文。
中    華    民    國     八十七      年      一      月      十六       日
                    行 政 法 院 第 五 庭
                                審 判 長 評  事      葉  振  權
                                         評  事      高  秀  真
                                         評  事      沈  水  元
                                         評  事      林  清  祥
                                         評  事      劉  鑫  楨
右  正  本  證  明  與  原  本  無  異
                                         法院書記官  陳  佩  玲
中    華    民    國     八十七      年      一      月      十六       日
